【裁判字號】    99,重訴,336
【裁判日期】    990615
【裁判案由】    侵權行為損害賠償
【裁判全文】
臺灣臺北地方法院民事判決             99年度重訴字第336號
原      告  乙○○○
            戊○○
前列2 人共
同訴訟代理  丙○○
人
被      告  甲○○
訴訟代理人  丁○○
上列當事人間因過失致死案件，原告提起刑事附帶民事訴訟請求
侵權行為損害賠償事件，經本院刑事庭裁定移送前來，本院於民
國99年5 月25日言詞辯論終結，判決如下：
    主      文
被告應給付原告乙○○○新臺幣壹拾伍萬陸仟捌佰元，及自民國
九十八年七月二十二日起至清償日止，按年息百分之五計算之利
息。
被告應給付原告戊○○新臺幣拾肆萬肆仟佰捌拾陸元，及自
民國九十八年七月二十二日起至清償日止，按年息百分之五計算
之利息。
原告其餘之訴駁回。
訴訟費用由被告甲○○負擔百分之四，原告乙○○○負擔百分之
五十九，餘由原告戊○○負擔。
本判決第一、二項於原告乙○○○、戊○○分別以新臺幣伍萬元
、壹拾壹萬伍仟元為被告供擔保後，得假執行。
原告其餘假執行之聲請駁回。
    事實及理由
一、原告起訴主張略以：
  (一)被告於民國98年1 月25日凌晨零時40分許，駕駛車牌號碼36
    96-EK 號自用小客車，沿臺北市○○區○○路2 段由西向東
    行駛，行經該路段與興隆路口時，本應注意汽車行駛至交岔
    路口，其左轉彎時，應行至交岔路口中心處左轉，並不得占
    用來車道搶先左轉，應注意車前狀況並隨時採取必要安全措
    施，依當時情形又無不能注意之情事，竟疏未注意，致與被
    害人張鴻軒所騎乘車牌號碼296- BGL號重型機車發生碰撞，
    致張鴻軒受有重傷，經送醫急救延至同年月25日凌晨2 時18
    分許傷重不治死亡，被告就此自應負侵權行為損害賠償責任
    。
  (二)原告乙○○○係被害人張鴻軒之祖母，張鴻軒自小父母離異
    ，由原告乙○○○將其扶養長大，二人亦具有家長、家屬之
    關係。而原告乙○○○因張鴻軒之死亡，共支出殯葬費新臺
    幣（下同）196,000 元。原告乙○○○、戊○○與張鴻軒既
    分別為家長家屬及直系血親關係，張鴻軒依民法第1114條第
    1 款、第4 款之規定，對原告乙○○○、戊○○即負有法定
    扶養義務，是被告對原告乙○○○、戊○○即應賠償扶養費
    之損失，依當年度所得稅條例所訂之扶養親屬寬減額額度計
    算至原告乙○○○、戊○○年滿78歲止，被告應賠償原告乙
    ○○○、戊○○扶養費之損失分別為1,001,000 元、2,695,
    000 元。又張鴻軒自小係由原告乙○○○扶養長大，張鴻軒
    與原告戊○○則為母子關係，原告乙○○○、戊○○因張鴻
    軒之死亡，精神上遭受極大之痛苦，原告乙○○○、戊○○
    自得分別請求被告賠償精神慰撫金6,000,000 元及2,000,00
    0 元。爰依民法第184 條第1 項前段、第192 條及第194 條
    等規定請求被告賠償等語。並聲明：1.被告應給付原告乙○
    ○○7,197,000 元、給付原告戊○○4,695,000 元，及均自
    刑事附帶民事訴訟起訴狀繕本送達翌日起至清償日止，按年
    息百分之五計算之利息。2.願供擔保，請准宣告假執行。
二、被告則略以：原告主張伊就本件車禍之發生有過失，而應負
    損害賠償責任，伊並無意見，對於原告乙○○○確支付殯葬
    費用196,000 元部分亦不爭執，惟原告所請求其餘部分之損
    害賠償金額過高，伊無法接受，且被害人張鴻軒車速過快，
    亦為本件車禍發生之原因等語，資為抗辯。並聲明：原告之
    訴駁回。
三、兩造不爭執事項：
  (一)被告於98年1 月25日凌晨零點40分許，駕駛車號3696-EK 自
    用小客車，沿臺北市○○區○○路2 段由西往東方向行駛，
    行至木柵路2 段左轉興隆路口時，於前述交岔路口未達口中
    心處前，佔用來車道搶先左轉彎，疏未注意同路段對向車道
    之被害人張鴻軒騎乘車號296-BGL 重型機車直行前來，張鴻
    軒行至該交岔路口，發現前述自用小客車於該處左轉，為閃
    避該自用小客車而失控打滑，人車倒地滑向該自用小客車，
    機車車頭遂撞擊前述自用小客車右側車門下方，致張鴻軒受
    有顱骨、頸胸椎、肱骨多發性骨折、腦挫傷等傷害，經送往
    臺北市立萬芳醫院前即死亡，雖經該院施以急救，仍於98年
    1 月25日凌晨2 點18分許宣告不治。
  (二)被告就本件車禍之發生有過失，應負侵權行為損害賠償責任
    。
  (三)原告乙○○○為張鴻軒之祖母，原告戊○○為張鴻軒之母。
  (四)原告乙○○○因張鴻軒之死亡，已支付喪葬費196,000元。
  (五)原告業已領取強制汽車責任保險之死亡保險給付150萬元。
四、本件之爭點為：
  (一)原告乙○○○、戊○○得否請求被告賠償扶養費及精神慰撫
    金？若可，金額各以若干為適當？
  (二)被害人張鴻軒就本件車禍之發生是否與有過失？若是，過失
    比例為若干？
五、本院得心證之理由：
  (一)按不法侵害他人致死者，對於支出醫療及增加生活上需要之
    費用或殯葬費之人，亦應負損害賠償責任，民法第192 條第
    1 項定有明文。本件原告乙○○○因張鴻軒之死亡，已支付
    喪葬費196,000 元，業如前述，則被告自應賠償原告乙○○
    ○所支出之喪葬費196,000 元。
  (二)關於原告乙○○○、戊○○得否請求被告賠償扶養費？若可
    ，金額以若干為適當之部分：
    按被害人對於第三人負有法定扶養義務者，加害人對於該第
    三人亦應負損害賠償責任，民法第192 條第2 項定有明文。
    次按下列親屬互負扶養之義務：一直系血親相互間。…四家
    長家屬相互間；負扶養義務者有數人時，應依下列順序定其
    履行義務之人：一直系血親卑親屬。…五家屬…。同係直系
    血親尊親屬，或直系血親卑親屬，以親等近者為先。負扶養
    義務者有數人，而其親等同一時，應各依其經濟能力，分擔
    義務，民法第1114條、第1115條亦分別定有明文。又依民法
    第192 條第2 項，命加害人一次賠償扶養費用，須先認定被
    害人於可推知之生存期內，應向第三人支付扶養費用之年數
    及其歷年應付之數額，並就歷年將來應付之數額，各以法定
    利率為標準，依霍夫曼式計算法，扣除各該年以前之利息，
    俾成歷年現在應付之數額，再以歷年現在應付之總數為賠償
    額，此有最高法院29年附字第379 號判例意旨可資參照。而
    扶養之程度，應按受扶養權利者之需要，與負扶養義務者之
    經濟能力及身分定之，民法第1119條亦有明定。又父母與子
    女間之扶養義務，固屬生活保持義務，惟依民法第1117條第
    1 項、第2 項之規定，直系血親尊親屬受扶養者，其受扶養
    權利，雖不以無謀生能力為必要，但仍須受「不能維持生活
    」之限制。茲就原告2 人請求被告賠償扶養費之部分，准駁
    如下：
    1.原告戊○○部分：
      查原告戊○○為被害人張鴻軒之母，係51年1 月10日生，
      有其個人基本資料查詢結果附卷可稽（見本院卷第46頁）
      ，其於張鴻軒死亡時年約47歲，目前無業，名下並無任何
      財產，有稅務電子閘門財產所得調件明細表在卷可憑（見
      本院卷第10至11頁），足見原告戊○○確有不能維持生活
      之情事。而依97年度臺閩地區簡易生命表（見本院卷第78
      、79頁），原告戊○○之餘命為38.42 年，而各年年度綜
      合所得稅之扶養直系親屬免稅扣除額，雖為稅捐單位計算
      減免稅額之基礎，仍不失為客觀標準，是本院認參考本件
      車禍發生當年度即98年度之扶養親屬寬減額計算扶養費即
      未滿70歲者每人每年82,000元，滿70歲者，每人每年123,
      000 元為相當，計算扶養費至原告戊○○年滿78歲止（原
      告僅請求32年，尚於得請求餘命年數之內）。而原告戊○
      ○除被害人張鴻軒外，尚有一女張蓓雯（民國72年3 月7
      日生），有戶籍謄本在卷可憑（見98年度交附民字第121
      號卷第7 至8 頁），並為兩造所不爭執，依民法第1115條
      第3 項之規定，應由張鴻軒、張蓓雯分擔扶養義務，是本
      件若將扶養費以一次支付之方式為請求，應按年別5%單利
      複式霍夫曼計算法計算並扣除中間利息；則原告戊○○得
      請求之扶養費為1,105,483 元【年別5%複式霍夫曼計算法
      （第一年不扣除中間利息），其計算式為：(1)70歲以前：
      [82,000 ×15.5801 （此為應受扶養23年之霍夫曼係數）
      ] 除以2 （受扶養人數）=638,784元，小數點以下四捨五
      入，以下同；70歲至78歲：[123,000×7.5886（此為應
      受扶養9 年之霍夫曼係數）] 除以2 （受扶養人數）＝46
      6,699 元，總金額計638,784 ＋466,699 ＝1,105,483 元
      】，是原告戊○○請求被告賠償扶養費1,105,483 元，應
      予准許，逾此範圍之請求，為無理由。
    2.原告乙○○○部分：
      查原告乙○○○除被害人張鴻軒之父即訴外人張銘傑（已
      歿）外，尚有訴外人張銘育、張銘烈及張惠婷等子女，此
      為原告乙○○○所自承，並有戶籍謄本附卷可佐（見本院
      卷第50至53頁），是縱使原告乙○○○與被害人張鴻軒為
      家長、家屬關係，且被害人張鴻軒為原告乙○○○之二親
      等直系血親卑親屬，然原告乙○○○既有張銘育、張銘烈
      及張惠婷等一親等之直系血親卑親屬可為扶養，揆諸上揭
      規定，自以一親等直系血親之張銘育、張銘烈及張惠婷為
      先，被害人張鴻軒尚毋庸對原告乙○○○負法定扶養義務
      。況原告乙○○○名下有不動產，財產總額達5,311,985
      元，此有稅務電子閘門財產所得調件明細表為憑（見本院
      卷18至23頁），縱認張鴻軒對原告乙○○○負有法定扶養
      義務，亦難認原告乙○○○目前已達不能維持生活之程度
      。綜此，原告乙○○○請求被告賠償扶養費1,001,000 元
      ，並無理由。
  (三)關於原告乙○○○、戊○○得否請求被告賠償精神慰撫金？
    若可，金額以若干為適當之部分：
    按不法侵害他人致死者，被害人之父、母、子、女及配偶，
    雖非財產上之損害，亦得請求賠償相當之金額，民法第194
    條定有明文。又按非財產上損害之慰撫金數額，究竟若干為
    適當，應斟酌兩造身分、地位及經濟狀況，俾為審判之依據
    （最高法院86年度臺上字第511 號裁判意旨參照）。茲就原
    告2人請求被告賠償精神慰撫金之部分，准駁如下：
    1.原告戊○○部分：本院審酌被告為五專畢業，車禍發生前
      任職於第三人亞太線上服務股份有限公司，現則於便利商
      店打工，名下並無不動產，有汽車乙部，97年度薪資所得
      325,058 元及利息所得43,404元，此有稅務電子閘門財產
      所得調件明細表在卷可憑（見本院卷第24至27頁）；而原
      告戊○○為高中畢業，目前待業中，名下並無財產，已如
      前述。被害人張鴻軒為原告戊○○之子，張鴻軒突因本件
      車禍死亡，死亡時年僅23歲，原告戊○○遭逢喪子之痛，
      白髮人送黑髮人，精神痛苦應既深且鉅，所受之非財產上
      損害，本院認以120 萬元為適當。逾此數額之請求，則不
      能准許。
    2.原告乙○○○部分：查原告乙○○○係被害人張鴻軒之祖
      母，業如前述，揆諸民法第194 條之規定，原告乙○○○
      既非被害人張鴻軒之父母，自無從依該規定請求被告賠償
      精神慰撫金，是原告乙○○○請求被告給付精神慰撫金60
      0 萬元，於法即屬無據，不能准許。
  (四)被害人張鴻軒就本件車禍之發生是否與有過失？若是，過失
    比例為若干？
    1.按損害之發生或擴大，被害人與有過失者，法院得減輕賠
      償金額，或免除之，民法第217 條第1 項定有明文。而所
      謂損害之發生或擴大，被害人與有過失云者，係指被害人
      苟能盡善良管理人之注意，即得避免其損害之發生或擴大
      ，乃竟不注意，致有損害發生或擴大之情形而言（參照最
      高法院70年度台上字第375 號判決意旨）；又民法第192
      條第1 項之規定，係間接被害人得請求賠償之特例，自理
      論言，雖係固有之權利，然其權利係基於侵權行為之規定
      而發生，自不能不負擔直接被害人之過失，倘直接被害人
      於損害之發生或擴大與有過失時，依公平之原則，亦應有
      民法第217 條過失相抵規定之適用，此有最高法院73年台
      再字第182 號判例意旨可資參照，依同一法理，民法第19
      2 條第2 項、第194 條之請求權，於直接被害人與有過失
      時，亦應適用過失相抵之規定。
    2.本件經調閱臺灣高等法院99年度交上易字第2 號、本院98
      年度交易字第317 號刑事卷宗核閱結果，證人劉全碩於該
      刑事案件審理時結證稱：本件車禍發生當天是除夕夜，下
      毛毛雨，伊站在臺北市○○路○ 段23號門口聊天，面向肇
      事路口，站立之處不是在轉角，是在木柵路2 段上，就是
      在現場圖上用紅筆劃○的地方，右前方是7-11，就是用紅
      筆劃△的地方。伊看到1 部自用小客車從右側木柵路2段
      駛至路口，停在7-11前紅綠燈號誌看一下，當時號誌是綠
      燈，自用小客車開始慢慢左轉，時速大約1 、20公里，接
      著就聽到碰一聲很大聲，印象中聽到碰一聲時，號誌是黃
      燈，沒有看到另1 部車的情形等語（見本院98年度交易字
      第317 號刑事卷第42頁反面至第43頁反面），及被告自承
      進入路口時是綠燈，轉到一半時變成黃燈，車禍發生後下
      車查看時已變成紅燈等語（見臺灣臺北地方法院檢察署98
      年度偵字第3365號偵查卷第28頁、本院98年度交易字第31
      7 號刑事卷第44頁），再參以文山第一分局98年7 月13日
      北市警文一分刑字第09830817500 號函檢送之路口號誌運
      轉圖（見本院98年度交易字第317 號刑事卷第11頁），可
      知被告通過該路口時為綠燈，進入交岔路口後，號誌始轉
      為黃燈。又道路交通事故調查報告表(一)速限欄記載該路
      段行車速限為時速50公里，依道路交通標誌標線號誌設置
      規則第231 條第1 款規定，黃色燈號應為3 秒，則以被告
      僅以時速約1 、20公里之速度進行左轉彎，速度極為緩慢
      ，被害人張鴻軒之機車卻於倒地滑行約10公尺，撞擊被告
      之自用小客車右側車門後，仍無法停止，繼續另向滑行約
      5 公尺後始靜止之滑行方向與距離，及依兩車車損照片（
      見臺灣臺北地方法院檢察署98年度偵字第3365號偵查卷第
      44頁至第49頁），顯示機車零件及碎片散落一地、車頭及
      左側車身均嚴重毀損，前述自用小客車右側後車門下方凹
      損、部分底盤掉落之兩車受損狀況等情觀之，足認被害人
      張鴻軒係於號誌變換為黃燈後，始進入交岔路口，且於進
      入交岔路口前並未減速行駛，其就本件車禍之發生亦與有
      過失。本件車禍經送請臺北市車輛行車事故鑑定委員會鑑
      定，該會亦認被告駕駛自小客車未達交岔路口中心處占用
      來車道搶先左轉為本事故肇事主因，被害人張鴻軒騎乘普
      通重型機車涉嫌超速行駛為肇事次因，有鑑定意見書在卷
      可參（見本院卷第73頁至75頁）。本院斟酌被告與被害人
      應有之注意程度、過失情節等情，認被害人張鴻軒對本件
      事故之發生應負擔10分之2之過失責任。
    3.本件原告乙○○○得請求被告賠償之金額為喪葬費196,00
      0 元，原告戊○○得請求被告賠償之金額合計為2,305,48
      3 元（即扶養費1,105,483 元＋精神慰撫金1,200,000 元
      ＝2,305,483 元），業如前述，依前開過失比例折算後，
      被告應給付原告乙○○○156,800 元（計算式：196,000
      ×8/10＝156,800 元），給付原告戊○○1,844,386 元（
      計算式：2,305,483 ×8/10＝1,844,386 元）。
六、再按強制汽車責任保險法第32條規定：「保險人依本法規定
    所為之保險給付，視為被保險人損害賠償金額之一部分；被
    保險人受賠償請求時，得扣除之。」，又同法第11條第1 項
    規定：「本法所稱請求權人，指下列得向保險人請求保險給
    付或向特別補償基金請求補償之人：一因汽車交通事故遭致
    傷害者，為受害人本人。二因汽車交通事故死亡者，為受害
    人之遺屬；其順位如下：(一)父母、子女及配偶。(二)祖父母。
    (三)孫子女。(四)兄弟姐妹。」經查，原告戊○○為張鴻軒之母
    ，依上開規定係為領取強制汽車責任保險金第一順位請求權
    人，原告乙○○○為張鴻軒之祖母，係強制汽車責任保險金
    之第二順位請求權人，原告乙○○○雖自承已領取強制汽車
    責任保險金150 萬元（見本院卷第34頁反面下段），然因原
    告乙○○○依法並無受領之權利，理應將其取得之保險金轉
    付予原告戊○○受領。準此，原告乙○○○得請求被告給付
    殯葬費156,800 元，逾此範圍之請求即屬無據；而被告應給
    付原告戊○○扶養費及精神慰撫金合計1,844,386 元部分，
    因保險公司已給付保險金150 萬元，依強制汽車責任保險法
    第31條規定應予扣除，故原告戊○○得請求被告賠償之金額
    為344,386元，逾此範圍之請求，亦無理由。
七、綜上所述，原告乙○○○、戊○○本於侵權行為法則，請求
    被告給付156,800 元、344,386 元，及均自刑事附帶民事訴
    訟起訴狀繕本送達翌日即98年7 月22日起至清償日止，按年
    息5%計算之利息，為有理由，應予准許。至原告2 人逾此部
    分之請求，為無理由，應予駁回。又本件原告勝訴部分，其
    陳明願供擔保請准宣告假執行，核無不合，爰酌定相當之擔
    保金額，予以准許。至原告敗訴部分，假執行之聲請失其附
    麗，應予駁回。
八、因本案事證已臻明確，兩造其餘主張陳述及所提之證據，經
    審酌後，認與判決結果無影響，爰不一一論駁，附此敘明。
九、訴訟費用負擔之依據：民事訴訟法第79條。
中    華    民    國    99    年    6     月    15    日
                  民事第六庭法  官  蔡和憲
上為正本係照原本作成。
如對本判決上訴，須於判決送達後20日內向本院提出上訴狀。
中    華    民    國    99    年    6     月    15    日
                            書記官  廖素芳

司法院資訊處製作；財團法人民間司法改革基金會備份。
